臺灣臺北地方法院民事判決　　　　　　　　　　　　九十三年度家訴字第一九八號
　　原　　　告　乙○○
　　訴訟代理人　洪嘉呈律師
　　被　　　告　甲○○
　　訴訟代理人　楊揚律師
當事人間請求確認婚姻不成立事件，本院於民國九十三年十二月七日言詞辯論終結，
判決如下：
    主      文
確認原告與被告間婚姻關係不成立。
對於兩造所生未成年子女黃郁珊（女、民國七十六年五月二十三日生、
號：000000000號）權利義務之行使負擔由原告任之。
訴訟費用由被告負擔。
反訴原告之訴及假執行之聲請均駁回。
訴訟費用由反訴原告負擔。
    事實及理由
壹、本訴部分：
一、原告主張：
（一）確認婚姻不成立部分：兩造於民國於七十三年三月二十九日結婚，後協議離婚
      ，於七十九年一月二十三日辦理離婚登記。兩造離婚時約定對於兩造所生未成
      年之女黃郁珊（民國七十六年五月二十三日生、
      ○二二一號）權利義務之行使負擔由兩造共同任之。兩造於七十九年一月二十
      三日離婚後，復於八十九年十二月二十四日逕自簽署結婚證書，於九十年一月
      二日持往戶政事務所辦理結婚登記，但並未依民法第九百八十二條之規定辦理
      公開儀式，故此次結婚未具備法定成立要件，並無結婚之事實，應屬不成立。
      因
      足以影響原告在私法上之地位，有必要除去等語。並聲明：請求確認原告與被
      告間之婚姻關係不成立。
（二）對於兩造未成年子女權利義務之行使負擔部分：
      1.兩造婚姻關係如判決確認不成立，則有關兩造所生女兒黃郁珊之權利義務行
        使與負擔，將回復到七十九年一月二十三日兩造離婚時所約定之共同行使狀
        態，而目前兩造之女黃郁珊與原告同住在台北市○○○路○段之住所，被告
        則居住在台北市○○街之住所，被告於今年五月九日晚上八時許，前來原告
        位於羅斯福路六段之住所，威脅原告支付其新台幣（以下同）四百萬元，並
        以放火、要騷擾原告失去工作等語，且動手砸毀原告之壁畫、花瓶、餐椅等
        恐嚇原告，致原告之精神遭受莫大之壓力，黃郁珊因受到驚嚇而不停哭泣，
        影響其心理至鉅，業經鈞院核發保護令（案號：九十三年度家護字第一六一
        號）。
      2.原告於七十九年與被告離婚後，單獨遷出兩造住所與妹妹同住在台北市○○
        街一年，後來捨不得年僅三歲女兒黃郁珊，乃於八十一年間與婆婆（即被告
        母親）、女兒黃郁珊共同居住在台北市○○區○○街，被告則單獨居在台北
        市○○街之住所，經過數年被告遷至台北市○○區○○街與原告母女同住，
        即開始藉故吵鬧不斷。至九十二年八月原告與女兒黃郁珊兩人遷出居住台北
        市○○○路○段之住所，被告又經常無預警前來原告之住所，以一家之主之
        姿態，在原告與黃郁珊居住之羅斯福路住所恣意妄為，例如將音響之音量放
        大，影響黃郁珊溫習功課，且無視原告與黃郁珊之感受，在屋內恣意抽煙，
        稍有不順其意，即藉詞與原告爭吵，無端挑釁原告無數次，甚至無端威脅女
        兒黃郁珊，要前去其所就讀之中學鬧事，諷刺黃郁珊讀再多的書也是廢物等
        ，不僅造成原告壓力過大求助於精神科，亦使黃郁珊長期處於情緒驚恐的狀
        態，黃郁珊更因此發生以筆、美工刀、叉子自戕及以頭撞牆之行為，經台大
        醫院診斷為初期憂鬱症，必須服用抗憂鬱症藥物，而最近兩、三年，被告更
        因失業而意志消沉，無端羞辱原告與黃郁珊之情況更形嚴重，黃郁珊長期目
        賭，實已嚴重影響其心靈發展致有自戕之舉，故為黃郁珊之利益，被告實不
        適於繼續擔任監護人。
      3.再者兩造之女黃郁珊係由原告照顧長大，且目前與原告同住，實際上係由原
        告負教養之實，故有關黃郁珊權利義務之行使與負擔，改由原告單獨任之，
        應較為恰當，爰依民事訴訟法第五百七十二條之一第五項及非訟事件法第七
        十一條之九之規定，請求酌定對於黃郁珊權利義務之行使負擔由原告任之等
        語。
二、被告則對於兩造婚姻不成立不爭執。
三、按「結婚，應有公開之儀式及二人以上之證人；經依
    定其已結婚。」民法第九百八十二條定有明文。本件原告主張兩造未依規定舉行
    公開結婚儀式且無二人以上之證人，不生結婚效力，惟因
    夫妻關係，原告有被認定為被告配偶之危險，是原告提起本件確認之訴，其有提
    起確認之訴之利益。
四、次按關於訴訟上自認及不爭執事實之效力之規定，在婚姻無效或確認婚姻成立或
    不成立之訴，於婚姻無效或不成立及婚姻有效或成立之原因、事實，不適用之。
    故原告主張兩造婚姻不成立，仍應依民事訴訟法第二百七十七條規定，負舉證責
    任。原告主張之事實業據提出
    結婚證書、台北市政府警察局文山分局家暴調查記錄表、現場報告表、通常保護
    令聲請狀、開庭通知書、原告就醫證明書、黃郁珊就醫證明書為證。堪信兩造戶
    月十八日核發保護令，保護對象及於兩造之女黃郁珊為真實。又「兩造曾依
    法為結婚登記，有
    明其未有公開之儀式及二人以上證人之法定結婚要件時，非不得推翻其推定。」
    （參最高法院八十四年度台上字第八二九號判決意旨參照）。經查：證人即兩造
    結婚證書上之證婚人詹克義結證稱：「沒有參加過兩造結婚典禮。結婚證書上面
    的名字是我簽的，印章也是我的。我跟被告是同事，那時在林口工地被告說他要
    結婚，拿空白結婚證書給我，請我簽名蓋章當結婚證人，確實時間已經忘記了，
    我只有簽名蓋章，沒有收到喜帖，也沒有參加婚禮，也沒有包紅包。」等語；證
    人即兩造結婚證書上之證婚人丙○○證述：「沒有參加過兩造的結婚典禮，也沒
    有包禮金，也沒有收過喜帖，但是我知道兩造離婚又結婚的事情，這是被告告訴
    我的，被告說兩造已經離婚，但又要結婚，請我當證婚人，被告拿結婚證書給我
    簽名蓋章，時間約八十九年十二月間，在林口的工地給我簽的。（法官問：你是
    否在公開的儀式中當證婚人？或僅在證書上簽名？）我是在工地簽名的，當場有
    被告和詹克義，原告當時沒有在場。」等語；參之被告母親宋致沛證稱：「兩造
    何時結婚、離婚我通通不知道，兩造生了一個小孩我也不知道，我沒有參加過兩
    造結婚典禮。（法官問：有無在民國八十九年十二月二十四日上午十一點在台北
    參加兩造的結婚典禮？有無看過這張結婚證書？是否你所簽名？）沒有參加兩造
    的結婚典禮。沒有見過，上面我的名字也不是我簽的。兩造也沒有跟我說他們要
    在結婚證書上面簽我的名字。」（均見九十三年十一月九日筆錄）；原告自認自
    行填寫結婚證書上面證人宋致沛、證人賴郭類、證人易鐵光的名字，被告對於兩
    造自行填寫結婚證書之事實，並不爭執，堪信原告主張為真實。則兩造八十九年
    十二月二十四日之結婚因無公開儀式及二人以上之證人，不生結婚之效力，故原
    告訴請確認兩造間婚姻關係不成立，洵屬有據，應予准許。
五、按撤銷婚姻或離婚之訴，當事人得於第一審或第二審言詞辯論終結前，附帶請求
    法院於認原告之訴為有理由時，並定對於未成年子女權利義務行使負擔之內容及
    方法。是項規定於婚姻無效、確認婚姻成立或不成立或夫妻同居之訴準用之撤銷
    確認婚姻成立或不成立之訴準用之，民事訴訟法第五百七十二條之一第一項、第
    四項定有明文。本件兩造育有未成年之女黃郁珊（民國七十六年五月二十三日
    日出生），茲就兩造離婚後對於黃郁珊權利義務之行使或負擔審酌如下：
  （一）本件經囑託財團法人台灣兒童暨家庭扶助基金會台北市南區分事務所（原台
        北家庭扶助中心）進行訪視，經其調查兩造健康、居住、家庭成員、照顧子
        各自認為過去對案主撫養過程付出過心力，雙方對於案主身心狀態也都有相
        當瞭解，不過由於案父坦承其親職付出過程以物質提供為主，加上案主長期
        目睹夫妻衝突，以及與案父管教方式的期待差異，案父與案主兼親子關係呈
        現較多緊張狀態，反之，案母較能關注案主心理需求，案主亦對案母生活安
        排認同度高，案母與案主互動相處較平和融洽。2.支持系統及環境關係：(1)
        支持系統：案父與其家人關係尚可，關於子女照顧方面協助，過去案祖母與
        易先生參與度高，且二老與案主感情不錯，足見過去案父有不錯親屬資源提
        供照顧支援，然而，近期易先生重病，案祖母也因案母與案主的遷出而中斷
        與案主聯繫，案父原有的親屬資源呈現不穩定狀態。案母與其家人聯繫普通
        、關係尚可，給予案母多為精神方面支持，然而在子女照顧方面，案母的親
        屬為有實質、明顯的參與經驗。(2)環境關係：案父現址與案母位居鄰近，兩
        處有相同周邊環境，兩處居住空間、內部格局與環境均無明顯不妥之處，兩
        處均適宜為照顧子女住所。兩處相較之下，案父住所具有環境熟悉感的優勢
        ，案母住所則具有格局寬敞新穎的優勢。3.親職能力及照顧計畫之可行性：
        案父有照顧子女意願，亦備妥居住環境，然而，案父待業中呈現不穩定經濟
        現況，以及與案主間緊張親子關係，將是案父行使親職時二大阻力，此外，
        案父堅持雙方共同監護養育之立場，需賴案母一方配合，然就雙方現階段關
        係情況推估，案父提供照顧計畫實施不易。案母有持續照顧子女意願，並有
        穩定工作與經濟能力，也備妥居住環境，尤其案主對於親職經驗認同度高，
        親子關係不錯，加以案主也有意願續與案母共同生活，足見案母所提供照顧
        計畫可行較易執行。(二)建議：綜合訪視內容與評估內容，以本案兩造未成年
        子女所處的發展階段來看，親子關係之親疏與親職經驗之認同感，應優於維
        持基本生活的提供。因此，以未成年人最佳利益計，建議，本案兩造之未成
        年子女應由聲請人（即原告）擔任實際教養之責較佳。」等情，有該單位九
        十三年八月二十六日台童北家扶監字930378號函附卷可稽，依上開訪視單位
        建議認為由原告任之較佳。
  （二）兩造之女黃郁珊明確表示與原告共同生活之意願（見訪視報告第七頁、本院
        九十三年度家護字第一六一號九十三年六月三日筆錄），其為已滿十七歲之
        限制行為能力人，其意願應予尊重。
  （三）爰審酌上開訪親報告、子女意願及現狀穩定性考量，認為確認兩造婚姻不成
        立後，對於其未成年子女黃郁珊權利義務之行使負擔由原告任之，符合子女
        最佳利益，爰裁判如主文第二項。
貳、反訴部分：
一、反訴原告於九十三年七月一日起訴請求反訴被告給付二百四十八萬零二百元（即
    股票投資款七十五萬八千二百元、九十年至九十三年間生活吃住生活費用二十二
    萬二千元、精神上之損害賠償一百五十萬元，見本院卷第六０頁），嗣於九十三
    年九月二十一日撤回二十二萬二千元部分（見本院卷第一三五頁反面），復於九
    十三年十月十五日具狀追加退稅款四萬四千三百零九元（見本院卷第一六八頁）
    ，故反訴原告請求反訴被告給付之金錢為一百七十六萬六千三百零九元，反訴原
    告據以請求之基礎事實均為兩造婚姻無效所受之損害，合於民事訴訟法第二百五
    十五條第一項第二款之規定，應予准許。
二、反訴原告即被告主張：
（一）兩造第一次婚姻於七十九年離婚後，反訴原告即戮力試圖挽回家庭，八十年間
      起兩造並恢復事實上之夫妻生活。八十九年間反訴被告表示擬再舉行婚禮，並
      交付反訴原告結婚證書乙紙結婚證書乙紙，囑反訴原告先行覓妥證婚人，詎其
      後反訴被告竟未經反訴原告同意，逕於九十年一月三日至台北市文山區第二戶
      政事務辦理結婚登記，反訴原告不懂法律，誤以為兩造婚姻關係成立，遂末另
      行舉行公開儀式。反訴原告因民法第九百八十二條第二項原規定：「經依
      法為結婚之登記者，推定其已結婚」，是有誤以為我國兼採儀式婚或登記婚之
      雙軌制者，以及反訴被告逕自辦理結婚登記，誤以為兩造婚姻關係成立。而由
      反訴被告於九十一年一月間乃未事先知會或徵得反訴原告同意，即自行前往戶
      政事務所辦理結婚登記，反訴原告對其擅行專斷之行為自無過失可言。
（二）反訴被告除八十年間未與反訴原告共同生活外，自七十三年至本件起訴為止，
      十九年間皆受反訴原告及反訴原告母親宋致沛之照顧。即使九十三年十二月間
      反訴被告遷至台北市○○○路○段新居居住，反訴原告仍於送晚餐到反訴被告
      期間（即九十年至九十三年），反訴被告應按九十三所得稅扣繳減額七萬四千
      元，賠償反訴原告供其生活吃住之費用二十二萬二千元（74000x3＝222000）
      。
（三）兩造婚姻若不成立，則反訴原告九十年度至九十二年度之綜合所得稅應以單身
      課稅，依此計算反訴原告九十年度可得退還稅款為四千九百八十九元，九十一
      年度應得退還稅款九千一百八十九元，九十二年度應得退還稅款三萬零一百三
      十二元，即反訴原告共計損失四萬四千三百零九元。
（四）反訴原告前述送晚餐供反訴被告食用之行為，依反訴被告93.08.18.反訴答辯
      付狀（一）自承，對婆婆宋致沛善待之情銘感於心，足見反訴原告一家對之禮
      遇有加，倘反訴原告非視其為合法配偶，對之情深義重，何需勞頓若此？反之
      ，反訴被告於反訴原告失業後，即態度丕變，反訴原告殊有世態炎涼之嘆。反
      訴被告數度主動提出離婚要求，反訴原告亦因其對已議定之條件翻悔，始遷怒
      於自家之用品，反訴原告從未對任何家庭成員實施暴力行為，亦為反訴被告肯
      認在卷，反訴被告並聲稱與反訴原告二度結婚，僅基於節稅目的，反訴原告聞
      之心如刀割，併請求一百五十萬元之精神慰撫金等語。
（五）聲明：反訴被告應給付反訴原告一百七十六萬六千三百零九元，並願供擔保請
      求宣告假執行。
三、被告辯稱：
（一）反訴原告請求反訴被告支付九十年至九十三年期間，因婚姻不成立，但事實上
      夫妻生活期間之吃住費用二十二萬二千元部分：
      1.兩造之婚姻歷經合法有效及婚姻不成立之事實上夫妻生活兩段期間，兩造與
        婆婆宋致沛係共同生活，互相照顧，並分擔家庭事務，將一個女子最亮麗的
        青春歲月，投注於當時家庭的維持，所付出的心力，不容反訴原告指為只係
        反訴被告片面受其照顧，其請求反訴被告於事實上夫妻生活期間之吃住費用
        二十二萬二千元，對於反訴被告相對之付出，顯不公平。
      2.反訴被告對於婆婆宋致沛善待之情銘感於心；然反訴原告則是以外遇相待，
        導致兩造離婚。反訴被告感念婆婆宋致沛善待之情，每月均聊表心意交付婆
        婆宋致沛六千元；至於反訴原告則自九十年失業至今，對於女兒黃郁珊三年
        來高達三十八萬餘元之教育、健保費用，亦皆由反訴被告獨力負擔，即使是
        黃郁珊之生活開銷，亦是反訴被告個人支付，反訴原告並無權利比照九十三
        年所得稅扣繳寬減額，向反訴被告請求給付吃住費用二十二萬二千元。
      3.反訴原告係依據民法第九百九十九條第一項而請求，唯民法第九百九十九條
        第一項所指之財產損害，應不包括此處之生活費用，且該條規定以反訴被告
        有過失為前提，反訴原告就此應負舉證責任。
（二）反訴原告請求退稅金額四萬四千三百零九元部分：反訴原告認為其若為單身而
      單獨申報所得稅，則於九十年度至九十二年度，相較於與反訴被告合併申報，
      可以節省稅金四萬四千三百零九元，唯反訴被告因為兩造登記為夫妻而合併申
      報兩造之所得稅，並無過失，故反訴原告依民法第九百九十九條第一項規定請
      求無法退稅之金額四萬四千三百零九元，實無理由。
（三）有關精神賠償金一百五十萬元：
      1.反訴原告依民法第九百九十九條第二項請求反訴被告給付一百五十萬元精神
        賠償金，惟按民法第九百九十九條第二項之規定，反訴原告必須為無過失之
        人始可請求精神賠償金，而本件八十九年十二月二十四日之結婚證書，係兩
        造共同書立，由反訴原告邀請其同事詹克義、丙○○署名為證人，並交付其
        立，反訴原告實難謂無過失，故其向反訴被告請求一百五十萬元精神賠償金
        ，實無理由。
      2.反訴原告指稱兩造於八十九年十二月二十四日之二度結婚，反訴被告係基於
        節稅目的，其精神大受打擊，據以請求一百五十萬元精神賠償金，惟反訴被
        告究竟是基於節稅之動機，或反訴原告於　鈞院另案九十三年度家護字第一
        六一號通常保護令事件中所陳稱，係原諒反訴原告之外遇而願意復合，甚或
        係因實際上已共同生活之狀況，而為名份之考量等等，此均屬反訴被告願意
        二度復合並結婚之考量原因，並不影響反訴被告當時結婚之真意，法律並未
        就結婚動機規定為結婚要件，反訴被告因不明白法律規定之結婚要件，再加
        上於八十九年十二月與反訴原告二度結婚時，年齡已四十餘歲，不僅女兒黃
        郁珊已為青少年，兩造更是宛如夫妻共同生活約二十年，實在不好意思再度
        公開結婚，故反訴原告親自簽署結婚證書，並由其邀請詹克義、丙○○署名
        為證人後，即命反訴被告逕持往戶政機關辦理結婚登記，故兩造婚姻不成立
        ，反訴原告亦難謂無過失，依民法第九百九十九條第二項之規定，反訴原告
        既有過失，自無權請求精神賠償金。
（四）並聲明：反訴原告之訴及假執行聲請均駁回。
四、按當事人之一方因結婚無效或被撤銷而受有損害者，得向他方請求賠償。但他方
    無過失者，不在此限。前項情形，雖非財產上之損害，受害人亦得請求賠償相當
    之金額，但以受害人無過失者為限。民法第九百九十九條第一項、第二項，分別
    定有明文。茲就反訴原告請求有無理由審酌如下：
  （一）反訴原告主張反訴被告逕自辦理結婚登記，故應負損害賠償責任。惟查結婚
        證書上之證婚人詹克義、丙○○，均係受反訴原告之託而簽名，可見製作結
        婚證書係經兩造協議，衡情製作結婚證書無非要辦理結婚登記；兩造辦理八
        十九年十二月二十四日結婚登記時，雖係反訴被告持兩造
        理，但反訴原告對於辦理結婚登記時使用之反訴原告之
        否認，復未能證明係反訴被告盜用反訴原告之
        被告由
        ，但反訴被告自辦理迄至本件訴訟前，在數年之間從未異議，反訴原告空言
        主張反訴被告擅自辦理，不足採信。又兩造婚姻無效係因不具備民法第九百
        八十二條規定「結婚，應有公開儀式及二人以上之證人。」之方式，依同法
        第九百八十五條第一款規定而無效，核與是否辦理結婚登記無關，因此兩造
        對婚姻無效應負之過失並非以何人辦理結婚登記予以認定，則反訴原告主張
        反訴被告辦理結婚登記時未予告知，應負損害賠償責任，並無理由。再兩造
        婚姻係因不具備公開儀式及二人以上之證人而無效，已如前述，至於民法第
        九百八十二條第二項係就程序上移轉舉證責任所為之特別規定，且反訴原告
        起訴亦稱「反訴被告表示擬再舉行婚禮」，可見反訴被告並無讓反訴原告認
        為辦理結婚登記即生婚姻效力之積極行為，反訴原告認為兩造婚姻因辦理結
        婚登記而有效，乃其對於法律之誤認，並非反訴被告所致。故兩造婚姻無效
        是因未舉行公開儀式及二人以上證人所致，此為兩造共同造成，兩造所負過
        失責任相同。
  （二）反訴原告請求財產上損害賠償，以其受有損害而反訴被告有過失，所謂有過
        失係指對於無效原因部分知之或可得所知者而言，若他方無過失即不得對之
        請求賠償，惟請求權人亦有過失時，應適用過失相抵之原則，由法院斟酌情
        形減輕賠償或免除之（參照民法第二一七條）。本件反訴原告主張在九十至
        九十二年度間，因與反訴被告合併申報所得稅，致未能單身申報所得稅可以
        退稅四萬四千三百零九元之利益，因退稅部分乃公法上規定，退稅利益非屬
        反訴原告財產上之損失，故反訴原告此部分無理由，其聲請調查九十至九十
        三年度之所得稅亦無必要；關於反訴原告請求其母親供應反訴被告生活吃住
        之費用二十二萬二千元部分，依反訴原告所述食物係自其母親供應，參以反
        訴原告自九十年失業至今，足證食材及料理費用係反訴原告母親支出而非反
        訴原告支出，反訴原告未能證明有是項支出及其金額，自無損害可言；縱然
        有該項支出，其每月損害為六千一百六十七元（222000÷3÷12＝6167），
        因兩造過失責任相同故反訴被告應負擔一半即三千零八十三元，惟反訴被告
        於上開期間對家庭之付出，以及反訴被告辯稱按月給付婆婆宋致沛五千元，
        均不否認，反訴原告主張縱然屬實，反訴被告按月支付五千元已逾應付金額
        ，反訴原告請求亦無理由。
  （三）反訴原告請求非財產上損害賠償，以其無過失者為限，民法第九百九十九條
        第二項規定甚明，而本件反訴原告亦有過失已如前述，故反訴原告此部分請
        求即無理由。
參、從而，原告請求確認兩造八十九年十二月二十四日之結婚因無公開儀式及二人以
    上之證人，不生結婚之效力，兩造間婚姻關係不成立，及對於兩造未成年子女黃
    郁珊權利義務之行使負擔由原告任之，均有理由，應予准許。反訴原告請求反訴
    被告給付損害賠償則無理由，應予駁回。
肆、本件事實已臻明確，兩造其餘攻擊防禦方法，經核均與判決結果不生影響，爰不
    再逐一論述；反訴原告聲請調查兩造子女有無獎學金、反訴被告八十五年七月二
    十五日及八十六年十一月十七日領款行為等，核與本件婚姻登記時點係九十年一
    月間無關，自無調查必要，併此敘明。
據上論結：原告之訴為有理由，反訴原告之訴為無理由，並依民事訴訟法第七十八條
，判決如主文。
中　　　華　　　民　　　國　　  九十三　　  年　　十二　　月　　二十一　日
                                    家事庭  法  官    林妙黛
右正本係照原本作成。
如對本判決上訴，須於判決送達後二十日之不變期間內，向本院提出上訴狀
中　　　華　　　民　　　國　　  九十三　　  年　　十二　　月　　二十一　日
                                            書記官    尹遜言
